【裁判字號】    91,簡,844
【裁判日期】    920611
【裁判案由】    廢棄物清理法
【裁判全文】
臺北高等行政法院判決                              九十一年度簡字第八四四號
    原      告  甲○○
    被      告  臺北縣蘆洲市公所
右當事人間因廢棄物清理法事件，原告不服臺北縣政府中華民國九十一年七月二十六
日北府訴決字第○九一○四六二三○九號訴願決定，提起行政訴訟。本院判決如左︰
    主  文
訴願決定及原處分均撤銷。
訴訟費用由被告負擔。
    事  實
緣被告臺北縣蘆洲市公所所屬環保稽查員於民國（下同）九十一年五月五日下午十時
二十分，在臺北縣蘆洲市○○路二二一巷一號，發現原告甲○○任意丟棄垃圾妨害環
境衛生及市容，經被告所屬稽查人員當場取締告發，由被告以北縣蘆清字第○○二一
五三號處分通知單處原告新臺幣（下同）六千元之罰鍰。原告不服，提起訴願，旋遭
駁回，遂向本院提起行政訴訟，茲摘敘兩造訴辯意旨如左：
壹、原告起訴主張略謂：
一、聲明：訴願決定及原處分均撤銷。
二、理由：
(一)、原告因事業忙碌、每天早出晚歸，習於晚上清倒垃圾。時間及地點均在被告所屬
    垃圾車庫內。惟九十一年五月五日當天晚上因時間延誤超過被告規定時間二十分
    左右到達前揭垃圾車庫門口，被告所屬稽查員不願意開啟垃圾車庫大門讓原告進
    入清倒垃圾，原告遂將垃圾置於大門右邊，並請其隔日早上代為清倒，未料，竟
    遭開單告發，實不合理。
(二)、原告並無任意丟棄垃圾之意思，蓋原告若欲任意丟棄垃圾，當無花二十多分鐘開
    車至垃圾車庫棄置垃圾之理，被告不加詳查，即謂原告已於告發單上簽名，違規
    事實明確云云，科處原告最高額罰鍰六千元，似嫌率斷。
貳、被告答辯主張略謂：
一、聲明：駁回原告之訴。
二、理由：
(一)、查「在指定清除地區內嚴禁隨地吐痰、檳榔汁、檳榔渣，拋棄紙屑、煙蒂、口香
    糖、瓜果或其皮、核、汁、渣或其他一般廢棄物。」為廢棄物清理法第二十七條
    第一項第一款所明定。違反者，依同法第五十條第一項第三款規定，處一千二百
    元以上六千元以下罰鍰。被告於八十六年七月一日起實施垃圾不落地方式清運垃
    圾，業經公告週知，住戶須待垃圾車來時將垃圾丟置車內；任何不依規定，隨意
    丟棄廢棄物之行為均將被依違反廢棄物清理法予以告發處分；且被告為顧及民眾
    作息時間，除固定路線巡迴收取垃圾外，被告所屬清潔車並提供定時、定點停靠
    以供民眾丟棄垃圾；甚而准許民眾於每晚十時前可進入被告所屬垃圾車庫，將家
    中垃圾丟置於已收班之清潔車上。原告仍然任意丟棄垃圾，殊不可取。
(二)、本件原告訴稱其忙做生意早出晚歸，被告所屬清潔車收集時間無法配合其作息時
    間，於是將兩、三日收集之兩包垃圾花了十幾分鐘載到違規地點，因車庫關門無
    法進入，於是將垃圾放在大門口，卻遭被告所屬稽查員拍照、開罰單云云。惟查
    原告為自身方便，將兩、三日累積之大量垃圾丟棄於被告所屬垃圾車庫已收班之
    清潔車已有一段時日，應十分明瞭被告之垃圾處理政策已兼顧絕大部分民眾之作
    息時間；本案原告逾時且自應知該地點非垃圾棄置點，仍辯稱因被告所屬垃圾車
    庫未開門，故將大量垃圾棄置於車庫門口，即無理由。
(三)、被告為顧及環境衛生及市容之整潔，在常遭民眾眾任意棄置垃圾之定點旁巡查、
    站崗，本案為被告所屬稽查人員當場查獲並照相取證，原告業已違反廢棄物清理
    法之規定，被告亦善盡舉證之責任，並給予適當之行政處分（處陸仟元罰鍰），
    準此，原告所訴顯無理由。
    理  由
一、本件起訴狀有未依行政訴訟法第二十四條規定，以駁回訴願時之原處分機關為被
    告（即臺北縣蘆洲市公所）之程式上欠缺。茲經本院審判長依行政訴訟法第一百
    零七條第二項，裁定命原告補正被告，並經原告具狀補正，核無不合。
二、按在指定清除地區內嚴禁隨地吐痰、檳榔汁、檳榔渣，拋棄紙屑、煙蒂、口香糖
    、瓜果或其皮、核、汁、渣或其他一般廢棄物。違者，處新臺幣一千二百元以上
    六千元以下罰鍰。為廢棄物清理法第二十七條第一款及第五十條第三款所明定。
    緣被告所屬環保稽查員於九十一年五月五日下午十時二十分，在臺北縣蘆洲市○
    ○路二二一巷一號，發現原告任意丟棄垃圾妨害環境衛生及市容，經被告所屬稽
    查人員當場取締告發，命其簽名後，由被告以北縣蘆清字第○○二一五三號處分
    通知單處原告新臺幣（下同）六千元之罰鍰。原告不服，循序提起本件行政訴訟
    ，主張：原告並未隨意丟棄垃圾，未有違規情事云云。
三、經查本件原處分以原告任意於事實欄所揭時、地丟棄垃圾，此有被告所屬稽查人
    員所拍攝告發照片及原告簽名之案件告發通知書繕本附於臺北縣政府訴願卷宗可
    稽，且原告於起訴狀中亦自承其有將垃圾置於前揭時、地，足見上開垃圾應係原
    告任意丟棄無訛，被告以本案違規事實，既有卷附之現場存證照片及原告簽名之
    告發單繕本等證物可稽，其違規事實足堪認定，據以科處罰鍰六千元，固非無見
    ，惟查：
(一)、廢棄物清理法第二十七條第一款及第五十條第三款規定違反有關義務者，係「處
    一千二百元以上六千元以下罰鍰」，而行政機關行使裁量權，除不得逾越法定之
    裁量範圍，並應符合法規授權之目的，且須依照比例原則，就當事人有利及不利
    之情形一併注意，否則即構成裁量瑕疵之違法，此觀行政程序法第七條、第九條
    、第十條規定自明，原處分自應受上開原理之拘束。
(二)、再者，法律所以賦予行政機關裁量權限，因法律的功能在抽象、概括地規範社會
    生活事實，立法技術與效能皆不容許法律對特定類型的生活事實從事過度詳盡的
    規制，加以生活事實之演變常非立法當時所能預見，故必須保留相當彈性以俾適
    用。職此，授與行政機關裁量權之意義即在於，行政機關於適用法律對具體個案
    作成決定時，得按照個案情節，在法律劃定之範圍內擁有相當的自由決定權限。
    裁量權並非全無限制之自由或任意為之，行政機關行使裁量時，必須受法律授權
    目的之拘束，而且必須與個案情節有正當合理之連結，否則即屬裁量瑕疵，行政
    行為亦因此違法。裁量瑕疵主要有三種類型：「不為裁量」、「裁量逾越」、「
    裁量濫用」。行政訴訟法第四條第二項：「逾越權限或濫用權力之行政處分，以
    違法論」，第二百○一條：「行政機關依裁量權所為之行政處分，以其作為或不
    作為逾越權限或濫用權力者為限，行政法院得予撤銷」，雖然僅就「裁量逾越」
    與「裁量濫用」做規定，惟基於舉重以明輕之法理，解釋上尚應包括「不為裁量
    」之瑕疵類型。
(三)、經細觀本件被告之處分函內容，僅係通知原告違法情事，違犯法條，除此之外更
    無隻字片語論及原告行為違反義務之程度，例如妨礙市容觀瞻或污染環境之程度
    ，以及其行為程度與罰鍰處分間之比例關係或被告向來對類似案件處以罰鍰之標
    準為何，即逕課以最高額度之罰鍰，乃消極不行使裁量權，已屬於前述之「不為
    裁量」之裁量瑕疵。又被告逕以最高罰鍰額六千元裁處本件罰鍰，其裁量權之行
    使違反比例原則，顯有濫用權力之違法。
四、從而原處分既有違誤，訴願決定未予糾正，亦嫌粗略，爰將訴願決定及原處分以
    予撤銷，由被告重行考量原告違法之情狀後，依比例原則另為適法之處分，以昭
    折服。
據上論結，原告之訴為有理由，爰依行政訴訟法第二百三十六條、第一百九十五條第
一項前段，行政訴訟法第九十八條第三項前段，判決如主文。
中      華      民      國    九十二    年      六      月     十一     日
                                臺 北 高 等 行 政 法 院  第 五 庭
                                                     法  官  劉介中
右為正本係照原本作成。
本件以訴訟事件所涉及之法律見解具有原則性者為限，始得於本判決送達後二十日內
向本院提出上訴狀並表明上訴理由，如已於本判決宣示後送達前提起上訴者，應於判
決送達後二十日內補具上訴理由（均按他造人數附繕本），且經最高行政法院許可後
方得上訴。
中      華      民      國    九十二    年      六      月     十一     日
                                                     書記官  黃明和


司法院資訊處製作；財團法人民間司法改革基金會備份。
